臺北高等行政法院判決
　　　　　　　　　　　　　　　　　　 95年度訴字第04057號
　　　　　　　　　　　　　　　.
原　　　告　鴻海精密工業股份有限公司
代　表　人　甲○○
被　　　告　經濟部智慧財產局
代　表　人　蔡練生（局長）住同上
訴訟代理人　乙○○
參　加　人　美商‧摩勒克斯公司
代　表　人　羅伯特‧J‧齊特勒.
訴訟代理人　劉法正　律師
　　　　　　楊祺雄　律師（兼送達代收人）
複 代 理 人 丙○○　專利代.
上列當事人間因新型專利異議事件，原告不服經濟部中華民國95
年9月21日經訴字第09506179030號訴願決定，提起行政訴訟，並
經本院裁定命參加人獨立參加訴訟。本院判決如下：
　　主  文
原告之訴駁回。
訴訟費用由原告負擔。
　　事  實
一、事實概要：
    緣原告前於民國（下同）88年12月27日以「插座連接器」向
    被告機關智慧財產局申請新型專利，經被告機關編為第
    00000000號（下稱系爭專利）審查，准予專利。公告期間，
    參加人美商摩勒克斯公司（下稱參加人），以系爭專利違反
    核准審定時專利法第98條第2項之規定，提起異議；原告於
    91年9月13日提出修正系爭專利之申請專利範圍。案經原處
    分機關審查，准予修正，並依該修正本審查，以92年10月27
    日（92）智專三(二)04060字第09221087270號專利異議審定書
    為「異議不成立」之處分（下稱前案處分）。參加人不服，
    訴經訴願機關以93年5月7日經訴字第09306218280號訴願決
    定書（下稱前案訴願決定）駁回訴願後，遞向本院提起行政
    訴訟。案經本院審理，於94年8月18日以93年度訴字第2247
    號判決（下稱前案判決）：撤銷訴願決定（即前案訴願決定
    ）及原處分（即前案處分），被告並應遵照前案判決之法律
    見解對於原告90年6 月8 日新型專利異議申請案作成決定。
    被告機關乃依據上開前案判決意旨重為審查，於95年4 月14
    日以（95）智專三(二)04059 字第09520277620 號專利異議審
    定書（下稱系爭處分）為「異議成立，應不予專利」之處分
    。原告不服，提起訴願亦遭決定駁回，遂向本院提起本件行
    政訴訟。
二、兩造聲明（原告未於言詞辯論及準備程序到場，聲明及陳述
    依其起訴狀記載）：
　(一)原告聲明求為判決：
    1.訴願決定及原處分均撤銷，並命被告對系爭專利作成異議
      不成立之審定。
    2.訴訟費用由被告負擔。
　(二)被告聲明求為判決：
    1.求為判決駁回原告之訴。
    2.訴訟費用由原告負擔。
  (三)參加人聲明求為判決駁回原告之訴。
三、兩造之爭點：系爭專利是否違反核准審定時專利法第98條第
    2項之規定？
　(一)原告主張之理由：
    1.原決定為「訴願駁回」之主要理由：
      查，原決定認為：『……證據1 為電連接器之安裝片結構
      ，而證據2則為具有固持結構端子之電連接器，二者與系
      爭案皆為電連接器相關技術領域，因此將證據1及證據2二
      者組合後以達成與系爭案相同之功效並無困難之處，訴願
      人所訴核不足採。從而，原處分機關認證據1、2之組合可
      證明系爭案申請專利範圍第1項不具有進步性，證據1可證
      明系爭案申請專利範圍第2項不具有進步性，以及證據2可
      證明系爭案申請專利範圍第3、4項不具進步性，所為「異
      議成立，應不予專利」之處分，揆諸首揭法條規定，洵無
      違誤，應予維持。』
    2.專利法第98條進步性之相關規定：
      專利法第98條第2 項規定：「新型係運用申請前既有之技
      術或知識，而為熟習該項技術者所能輕易完成且未能增進
      功效者，雖無前項所列情事，仍不得依本法申請取得新型
      專利」。細思之，否定新型進步性時需同時考慮兩個方面
      ：
      (1)為熟習該項技術者所能輕易完成。
      (2)沒有增進功效。
      二者須同時具備，若所申請之新型物件經由設計者之創造
      勞動帶來了功效之增進，則應推定該物件具有進步性。
    3.系爭案之技術實質：
      系爭案共有申請專利範圍4項，第1項為獨立項，第2至第4
      項為附屬項，第1項界定之主要結構特徵為：一種插座連
      接器，包括：絕緣本體，其底部開設有至少一個定位槽，
      且該定位槽內連通設有至少一個鳩尾槽；複數導電端子，
      用以傳輸電訊信號；定位裝置，包括水平部分與垂直部分
      ，且垂直部分對應上述鳩尾槽位置凸設有干涉部。（餘詳
      見系爭案申請專利範圍）
    4.證據1、2之組合不足以否定系爭案之進步性：
      理由陳述
      (1)系爭案申請專利範圍之第一項中提到：定位裝置，包括
        水平部分與垂直部分，第二項進一步界定該定位裝置呈
        L 型設置。的確，證據1 之證明書及其第1 及3 圖所示
        ，其係一電連接器之安裝托架，其安裝托架41包含一扁
        平基部42及自基部凸伸之至少一臂部45，臂部平面上延
        伸一固持指部49，其臂部平面上間隔設置一對延伸之楔
        形凸塊50，上述安裝托架由上至下插入殼體之側面27上
        凹設之插槽51，是該安裝托架41即係一定位裝置，該定
        位裝置與系爭案包括水平部分與垂直部分44之定位裝置
        類似。惟，系爭案請求標的是否具有進步性，應取決於
        創作實際改進特徵所在之技術思想是否為熟習該項技術
        者所能輕易完成且未能增進功效，系爭案在專利說明書
        第4頁中指出其創作針對美國專利第0000000號之缺失：
        即定位裝置/元件需經兩次彎折成ㄈ形……難以有效達
        成成本之降低與材料之節省之缺失提出改進。
      (2)證據1、證據2結合亦不具證據力，『專利審查基準』第
        2-2-18頁倒數第7行規定「文獻之技術內容屬於非類似
        、非接近或無關的技術領域者，則其組合通常視為非輕
        易完成」。而證據1之領域係在於具有安裝片結構的電
        連接器，證據2之技術領域系在於具有固持結構的端子
        ，二者顯屬非類似，故其組合為非輕易完成，被異議案
        申請專利範圍第1項所定義之技術思想具「進步性」要
        件，故證據1與證據2之組合不具證據力。
      (3)證據2與系爭案申請專利範圍第3、4項比較，證據2雖具
        有包括端子收容槽、焊接面、導通槽等結構特徵，然系
        爭案申請專利範圍第3、4項都間接地依附於第1項者，
        故應一併考慮第1項中之所有特徵來評判進步性，而不
        應就該局部的構造特徵進行研究比較。經上分析可知，
        系爭案相較於上述引證案或其組合，結構上並非簡單變
        更，且確係增進其功效。然，原處分沒有充分認識系爭
        案之功效之增進，逕下「不具進步性」之論結，其認事
        用法難謂允洽。
    5.綜上所陳，本專利異議事件原處分審定異議成立，而訴願
      決定遽予維持，均有違法，敬祈貴院明鑒，賜判決如訴之
      聲明，至感德便。
　(二)被告主張之理由：
    1.原告所稱證據1 、2 為不同技術領域，組合困難等語。查
      證據1為電連接器之安裝片結構，而證據2則為具有固持結
      構端子之電連接器，二者與系爭案皆為電連接器相關技術
      領域，因此將證據1及2兩者組合後以達成與系爭案相同之
      功效並無困難之處，從而，證據1、2之組合可證明系爭案
      申請專利範圍第1項不具進步性，證據1可證明系爭案申請
      專利範圍第2項不具進步性，以及證據2可證明系爭案申請
      專利範圍第3、4項不具進步性，被告所為「異議成立，應
      不予專利」之處分，並無違誤之處，原告所訴應不足採。
    2.綜上所述，原處分並無違法，請駁回原告之訴。
  (三)參加人主張之理由：
    1.本案爭點，前經鈞院93年訴字第2247號判決（即前案判決
      ）確定而有實質確定力，原告不得以前案確定判決事件終
      結前所提出或得提出而未提出之其他攻擊防禦方法，於本
      件訴訟為與該確定判決意旨相反之主張，法院亦不得為反
      於該確定判決意旨之裁判。
    (1)按「『撤銷或變更原處分或決定之判決，就其事件有拘
        束各關係機關之效力。原處分或決定經判決撤銷後，機
        關需重為處分或決定者，應依判決意指為之。前二項之
        規定，於其他訴訟準用之。』行政訴訟法第216條定有
        明文。又『為訴訟標的之法律關係，於確定之終局判決
        中已經裁判者，就該法律關係有既判力，當事人不得以
        該確定判決事件終結前所提出或得提出而未提出之其他
        攻擊防禦方法，於新訴訟為與該確定判決意旨相反之主
        張，法院亦不得為反於該確定判決意旨之裁判。』為行
        政訴訟法第213條所明定及改制前行政法院72年度判字
        第336 號著有判例。又『判決對於經行政法院依第41條
        及第42 條規定，裁定命其參加或許其參加而未為參加
        者，亦有效力。』行政訴訟法第47條定有明文。又『行
        政訴訟法第213條規定，訴訟標的於確定終局判決中經
        裁判者，有確定力。故訴訟標的於確定終局判決中經裁
        判，嗣後當事人即不得為與該確定判決意旨相反之主張
        ，法院亦不得為與該確定判決意旨相反之判斷（行政法
        院72年判字第336號判例參照）。本件納稅義務人依稅
        捐稽徵法第28條規定請求退稅被駁回，而提起行政訴訟
        ，其主張核課處分適用法令錯誤或計算錯誤之部分屬原
        確定判決意旨範圍，納稅義務人自不得為相反主張而請
        求退稅，行政法院亦不得為相反之裁判，故納稅義務人
        以與原確定判決確定力範圍相反之理由，請求退稅為無
        理由，高等行政法院應判決駁回。』有最高行政法院民
        國（下同）95年2月份庭長法官聯席會議決第可資參照
        。」鈞院95年度訴字第841號判決（請參見參證1號）釋
        示綦詳。
    (2)本件起訴爭點仍在於系爭案是否乃運用申請前既有之技
        術或知識，而為熟習該項技術者所能輕易完成且未能增
        進功效？依原告起訴書主要起訴理由為「證據1、2之組
        合不足以否定系爭案之進步性」、「證據1之領域係在
        於具有安裝片結構的電連接器，證據2之技術領域係在
        於具有固持結構的端子，二者顯屬非類似，故其組合為
        非輕易完成」（請參見起訴狀第3頁倒數第5行以下），
        就此前案判決已詳為論列（請參見前案判決第13頁倒數
        第9行以下），揆諸前揭規定，本件起訴為無理由，應
        以判決駁回。
    2.本件原處分依前案確定判決意旨重為處分，適法有據，並
      無違誤：
    (1)參系爭案之專利說明書第4頁所載，其創作是針對美國
        專利第0000000號案所揭示之插座連接器之定位裝置「
        具兩次彎折以藉固持部631固持在定位槽64內，以致於
        無論在絕緣本體61之定位槽64的開設或是拱型焊接板的
        製造均難以有效達成成本之降低與材料之節省」之缺失
        提出改進。系爭案於91年9月10日提出修正後之申請專
        利範圍內容如下：一種插座連接器，包括：絕緣本體，
        其底部開設有至少一個定位槽，且該定位槽內連通設有
        至少一個水平方向延伸之鳩尾槽；複數導電端子，用以
        傳輸電訊信號；定位裝置，包括水平部份與垂直部份，
        且垂直部份對應上述鳩尾槽位置凸設有水平方向延伸之
        干涉部。
    (2)證據1（即美國專利第0000000號）、證據2（即美國專
        利第0000000號）之組合足以證明系爭案修正後申請專
        利範圍第1項不具進步性：
        參證據1之圖3與圖4所示，其安裝片41（即系爭案之
          定位裝置）為一L型之元件，包括水平部分42與垂直
          部分，因此已具備系爭案修正後申請專利範圍第1及
          第2項中所界定之定位裝置基本幾何構型。更何況，
          原告於95年5月11日(95)IP第0187號訴願理由書第3頁
          第1段載明「的確，證據一之說明書及其第1、3圖所
          示，其係一電連接器之安裝托架，...是該安裝托架
          41 即係一定位裝置，該定位裝置與系爭案包括水平
          部分與垂直部分44之定位裝置類似。」，顯然原告已
          自承系爭案之定位裝置與證據1之安裝托架41類似。
        又由證據2之圖1與圖2所示，導電端子10於垂直部分
          亦設有一固持凸部20【相當於系爭案之干涉部（23）
          】，且該固持凸部的上下緣突點可被卡持在定位槽之
          側壁32a之間，故與系爭案之干涉部定位機構實質上
          相同，此外，該固持凸部20能夠沿著向定位槽插入之
          方向略作調整移動亦屬此種滑槽（例如鳩尾槽）定位
          機構必然之功能，故同樣亦具有「可在前後之水平方
          向上調整定位裝置與連接器之相對接置」的功能。又
          ，雖然證據2中固持凸部20與定位槽32之嵌合固定機
          構係運用在電連接器導電端子與絕緣本體之間、而非
          系爭案之運用於電連接器定位裝置與絕緣本體之間，
          但均為習知鳩尾槽與鳩尾板嵌合機構在電連接器構造
          環境內、基於相同功能需求之應用，證據2之構造當
          甚易使熟習相關技藝者引起聯想與轉用，故系爭案並
          未揭露任何首創技術思想或技術手段，其所達成之功
          效亦不出習知鳩尾槽與鳩尾板嵌合機構之既有功效，
          因此，系爭案之申請專利範圍第1項不具進步性要件
          。
    (3)職是，縱原告辯稱證據1為電連接器之安裝片結構，而
        證據2則為具有固持結構端子之電連接器，二者顯屬非
        類似，惟證據1、2與系爭案皆為電連接器相關技術領域
        ，因此將證據1及證據2兩者組合後以達成與系爭案相同
        之功效並無困難之處，從而，證據1、2之組合可證明系
        爭案申請專利範圍所有請求項不具進步性。
    (4)綜上所述，系爭案修正後申請專利範圍第1項將定位裝
        置由美國專利第0000000號案中兩次彎折之ㄈ形簡化成
        證據1所示一次彎折之L形，並結合習知鳩尾槽、證據2
        之水平方向的凹槽及水平方向的凸部(干涉部)，並未運
        用優於熟習該項技術者所能預期之一般性技術發展，而
        輕易由先行技術可推論出並完成者，因此，系爭案修正
        後申請專利範圍所有請求項確實不具進步性。
    3.末按，前案判決要求被告就其未審酌之系爭案申請專利範
      圍第2項及第4項另為適法之審定，被告並於重為處分後詳
      述系爭案申請專利範圍第2項及第4項不具進步性之審定理
      由（請參見原處分理由第（四）點倒數第12行以下），本
      件原處分已臻詳盡而無違誤，原告提起本件訴訟並無理由
      ，敬請鑒核予已駁回，則毋任感禱。
　　理  由
一、本件原告經合法通知，無正當理由未於言詞辯論期日到場，
    核無民事訴訟法第386條各款所列情形，爰依行政訴訟法第
    218條準用民事訴訟法第385條第1項前段，由被告聲請而為
    一造辯論判決。
二、按凡對物品之形狀、構造或裝置之創作或改良，而可供產業
    上利用者，得依法申請取得新型專利，固為系爭案核准審定
    時專利法第97條暨第98條第1項所明定。惟其新型如「係運
    用申請前既有之技術或知識，而為熟習該項技術者所能輕易
    完成且未能增進功效時」，仍不得依法申請取得新型專利，
    復為同法第98條第2項所明定。
三、查原告前於88年12月27日以系爭專利「插座連接器」向被告
    申請新型專利，經被告編為第00000000號，准予專利。公告
    期間，參加人，以系爭專利違反核准審定時專利法第98 條
    第2項之規定，提起異議；原告於91年9月13日提出修正系爭
    專利之申請專利範圍。案經被告審查，准予修正，並依該修
    正本審查，而以前案處分為異議不成立之審定。參加人不服
    ，經前案訴願決定駁回訴願後，遞向本院提起行政訴訟。案
    經本院審理，於94年8月18日以前案判決：撤銷訴願決定（
    即前案訴願決定）及原處分（即前案處分），被告並應遵照
    前案判決之法律見解對於原告90年6月8日新型專利異議申請
    案作成決定。被告機關乃依據上開前案判決意旨重為審查，
    於95年4 月14日以系爭處分為「異議成立，應不予專利」之
    處分。原告不服，提起訴願亦遭決定駁回，遂向本院提起本
    件行政訴訟之事實，有本院前案判決、前案訴願決定書、前
    案處分、系爭專利說明書、參加人專利異議說明書、參加
　　人異議證據1（1994年3月29日公告之美國第0000000號專利
　　案）、參加人異議證據2（1993年11月23日公告之美國第
　　0000000號專利案、系爭處分及訴願書等，各附原處分卷足
    稽。兩造主張之事實、理由及陳述，有如上述整理，雙方主
    要爭執在：系爭專利是否違反核准審定時專利法第98條第2
    項之規定？
四、經查：
  (一)系爭「插座連接器」新型專利案，申請專利範圍共4項，第
     1項為獨立項，其餘為附屬項，第1項申請專利範圍包括：
    (1)絕緣本體，其底部開設有至少一個定位槽，且該定位槽內
    連通設有至少一個水平方向延伸之鳩尾槽；(2)複數導電端子
    ，用以傳輸電訊信號；(3)定位裝置，包括水平部分與垂直部
    分，且垂直部分對應上述鳩尾槽位置凸設有水平方向延伸干
    涉部。
  (二)本件原告起訴所爭執者，仍在於系爭專利是否違反核准審定
    時專利法第98條第2項之規定，亦即系爭專利是否運用申請
　  前既有之技術或知識，而為熟習該項技術者所能輕易完成且
    未能增進功效者，此觀之原告起訴狀理由欄二（專利法第98
    條進步性之相關規定）三（系爭案之技術實質）及四（證據
    1、2之組合不足以否定系爭案之進步性，．．．證據1之領
    域係在於具有安裝片結構的電連接器，．．．證據2之技術
    領域係在於具有固持結構的端子，二者顯屬非類似，故其組
    合為非輕易完成）之記載足明（見起訴狀第3頁倒數第5行以
    下），惟此等爭點已為前案判決詳為論列（對照前案判決第
    13頁倒數第9行以下）有本院前案判決附原處分卷足稽，可
    知系爭專利依證據1及2組合，不具進步性之爭執，業據前案
    認定「未具進步性」確定在案，洵堪認定。
  (三)惟按「撤銷或變更原處分或決定之判決，就其事件有拘束各
    關係機關之效力。」、「原處分或決定經判決撤銷後，機關
    需重為處分或決定者，應依判決意指為之。」、「前二項之
    規定，於其他訴訟準用之。」行政訴訟法第216條第1、2 及
    3項分別定有明文。又「為訴訟標的之法律關係，於確定之
    終局判決中已經裁判者，就該法律關係有既判力，當事人不
    得以該確定判決事件終結前所提出或得提出而未提出之其他
    攻擊防禦方法，於新訴訟為與該確定判決意旨相反之主張，
    法院亦不得為反於該確定判決意旨之裁判。」改制前行政法
    院72年度判字第336號著有判例可資參照。又「判決對於經
    行政法院依第41條及第42條規定，裁定命其參加或許其參加
    而未為參加者，亦有效力。」行政訴訟法第47條定有明文。
  (四)查本案爭點，業經本院93年訴字第2247號判決即前案判決確
    定所載「．．．系爭案申請專利範圍第1項將定位裝置由說
    明書中習知前案美國第0000000號專利案兩次彎折之ㄈ形，
    簡化成如證據1所示一次彎折之L形，並結合習知之鳩尾槽，
    以及與系爭案同屬電連接器領域之引證2之水平方向的凹槽
    及水平方向的凸部（干涉部），並未有運用優於熟習該項技
    術者所能預期之一般性技術發展，可輕易由先行技術可推論
    出並完成者，應不具進步性．．．」而有實質確定力，有如
    前述，揆諸前揭規定與判例說明，原告本不得以前案確定判
    決事件終結前所提出或得提出而未提出之其他攻擊防禦方法
    ，於本件訴訟更為與該確定判決意旨相反之主張，法院亦不
    得更為反於該確定判決意旨之裁判。本件原告續在本件爭議
    前案業經認定且已確定之爭執，即系爭專利依證據1及2組合
    觀察未具進步性，此部分自屬無足憑採，為無理由。
  (五)況且，證據1為電連接器之安裝片結構，而證據2則為具有固
    持結構端子之電連接器，二者與系爭專利皆為電連接器相關
    技術領域，如將證據1及2兩者組合後，達與系爭專利相同之
    功效並無困難之處，可知系爭專利仍屬習知技術領域，尚無
    進步性可言，應可確立。
  (六)末查，系爭專利申請專利範圍第2項之技術特徵，可見諸於
    證據1第3圖之Ｌ形安裝片，且該Ｌ形安裝片亦以基部連接固
    定在電路板，是知，證據1足以證明系爭專利申請專利範圍
    第2項並不具進步性；另系爭專利申請專利範圍第3項之技術
    特徵，亦可見諸於證據2之絕緣殼體頂部即端子收容槽，其
    相對底部亦形成固設在電路板之一焊接面；又系爭專利申請
    專利範圍第4項之技術特徵，另可見諸於證據2之開槽及其連
    通之收容槽。從而，可知證據2亦可證明系爭專利申請專利
    範圍之第3、4項亦不具進步性。
五、綜上，原告所訴均委無足採，從而被告以證據1及2組合，可
    以證明系爭專利不具進步性；被告依本院前案判決要求就其
    未審酌之系爭專利申請專利範圍第2項及第4項另為適法之審
    定，重為審查處分，指明證據1，足以證明系爭專利申請專
    利範圍第2項不具進步性；證據2，則可證明系爭專利申請專
    利範圍第3、4項不具進步性（見系爭處分理由第(四)點倒數第
    12行以下），因而以系爭處分為「異議成立，應不予專利」
    之處分，並無違誤，訴願決定予以維持，亦無不合。原告徒
    執前詞，訴請撤銷，應命被告作成系爭專利異議不成立之處
    分為無理由，應予駁回。
六、本件判決基礎已經明確，兩造其餘主張或陳述，與判決結果
    無影響，不再一一論述。
據上論結，本件原告之訴為無理由，依行政訴訟法第218條、第
98條第1項前段，民事訴訟法第385條第1項前段，判決如主文。
中　　華　　民　　國　　96　　年　 　9　　月　 27  　 日
                    第六庭審判長法　官  林  文  舟
           　　　  　　　　　　 法　官  許  瑞  助
           　　　　  　　　　　 法　官  陳  鴻  斌
上為正本係照原本作成。
如不服本判決，應於送達後20日內向本院提出上訴狀並表明上訴
理由，如於本判決宣示後送達前提起上訴者，應於判決送達後20
日內補提上訴理由書（須按他造人數附繕本）。
中　　華　　民　　國　　96　　年　  10　　月　　1　　 日
            　　　　  　　　　　書記官  陳  清  容
